【裁判字號】    95,上易,30
【裁判日期】    951020
【裁判案由】    返還不當得利等
【裁判全文】
臺灣高等法院花蓮分院民事判決          95年度上易字第30號
上  訴  人  乙○○
訴訟代理人  邱聰安律師
被  上訴人  丙○○
訴訟代理人  陳信伍律師
上列當事人間請求返還不當得利等事件，上訴人對於臺灣臺東地
方法院94年度訴字第135號中華民國95年5月 3日第一審判決，提
起上訴，本院於95年9月26日言詞辯論終結，判決如下：
    主  文
原判決廢棄。
被上訴人應給付上訴人新台幣玖拾捌萬捌仟玖佰元，及自民國九
十四年八月二十四日起至清償日止，按週年利率百分之五計算之
利息。
第一、二審訴訟費用由被上訴人負擔。
    事實及理由
一、上訴人在原審起訴主張：坐落臺東縣大武鄉○○段 237地號
    土地（下稱系爭土地）係上訴人與被上訴人之父楊榮哲所合
    資購買，雙方於民國（下同）84年9月5日簽立合約書，約定
    系爭土地和同段238、242、255地號等共4筆土地，由楊榮哲
    屋前道路排水溝邊起，深度75台尺，寬自同段237、238地號
    界線起至同段255地號界線止，雙方同意按上訴人60%，被上
    訴人之父楊榮哲 40%分配計算，並將系爭土地信託登記為訴
    外人甲○○名義。被上訴人之父楊榮哲於85年間，以訴外人
    甲○○名義向訴外人臺東區中小企業銀行股份有限公司（下
    稱東企銀行）借貸新臺幣（下同） 500,000元，並以系爭土
    地設定 830,000元本金最高限額抵押權，供作上開借貸之擔
    保。嗣楊榮哲於87年死亡後，因被上訴人無力依約按期繳納
    本息，上訴人恐系爭土地遭東企銀行拍賣抵償，遂代為繳納
    本息，自88年10月19日起至92年11月13日止共計繳納本息51
    7,862 元。後被上訴人復表示願自行負擔償還東企銀行之本
    息，惟因遲未依約給付，系爭土地終遭東企銀行聲請強制執
    行拍賣而易手。再被上訴人另以上訴人與其父楊榮哲合資共
    買之系爭土地抵押借款 120,000元，亦言明願按期清償，以
    免共買之系爭土地被拍賣，詎被上訴人竟違斯言，致系爭土
    地被拍賣，自屬債務不履行之行為。系爭土地公告現值為78
    5,064元，上訴人持有 60%，即471,038元，此部分之損失，
    自應由被上訴人負責賠償。爰依民法第 179條不當得利之法
    律關係，請求被上訴人給付代繳之上開借款本息517,862 元
    ；及依民法第226條第1項債務不履行之法律關係，請求被上
    訴人賠償系爭土地價金請求權給付不能之損害 471,038元，
    並聲明如主文第2項所示。
二、被上訴人則以: 其父楊榮哲確與上訴人合資購買土地並信託
    登記於訴外人甲○○名下，且於84年9月5日簽訂合約書。惟
    於85年間系爭土地設定抵押予訴外人東企銀行供擔保，借得
    款項 500,000元係上訴人取去自用，所以上訴人才一直繳納
    利息。嗣於88年間因被上訴人欠缺資金，向訴外人甲○○借
    貸 120,000元，甲○○才以系爭土地向訴外人東企銀行增貸
    120,000 元轉借給被上訴人。由訴外人東企銀行借貸資料上
    觀之，借款人為甲○○，貸得之款項也都撥入甲○○帳戶內
    ，被上訴人只是向甲○○轉借而已，與上訴人並無直接之法
    律關係，自無何不當得利之可言。上訴人代甲○○繳納利息
    ，受不當得利之人應為甲○○而非被上訴人，充其量僅甲○
    ○能訴請被上訴人給付該項利息而已，與上訴人毫不相干。
    況85年間所借得之 500,000元係上訴人自行花用，此由該款
    項於85年11月22日放款後，隔日即提領現款 100,000元，及
    轉帳 399,300元至上訴人之配偶楊許八與帳戶可得證明，故
    此部分利息自應由上訴人負擔，豈可全都算到被上訴人或甲
    ○○頭上？至系爭土地被拍賣，拍得之價金也剛好清償上訴
    人之借款，上訴人自無何損害之可言等語，資為抗辯，並聲
    明：上訴駁回。
三、上訴人與被上訴人之父楊榮哲於84年9月5日訂立合約書，約
    定就系爭土地在內之上述 4筆土地，自楊榮哲屋前道路排水
    溝邊起，深度75台尺，寬自系爭土地界線起至同段 255地號
    界線止，按上訴人60%，被上訴人之父楊榮哲40%之比例分配
    計算；及系爭土地於84年11月 1日以買賣為原因，登記在訴
    外人甲○○名下，嗣於85年11月20日設定本金最高限額抵押
    權予訴外人東企銀行，權利價值為 830,000元，並於同年月
    22日向東企銀行借得 500,000元，爾後即陸續轉單展期，88
    年9月7日再增貸120,000元，共為620,000元；上訴人自88年
    10月19日起至92年11月13日止，共計繳納本息 517,862元，
    後因借款未按期清償本息，東企銀行於取得執行名義後，聲
    請強制執行拍賣系爭土地，於94年 5月26日由訴外人楊玉琳
    拍定買受，系爭土地公告現值為 785,064元等事實，有土地
    登記謄本（原審卷第8頁至第9頁、第130頁至134頁）、合約
    書（原審卷第22頁、第135頁)、地籍圖謄本（原審卷第 136
    頁至第 137頁）、東企銀行本金及利息明細資料列印表（原
    審卷第23頁至第24頁、第64頁）、借據及授信約定書（原審
    卷第41頁）、存摺帳卡明細表（原審卷第52頁至第57頁、第
    114 頁、第119頁至第121頁）等件在卷可稽，復為兩造所不
    爭執，自堪信為真實。
四、經查：
（一）證人即系爭土地抵押借款人甲○○於原審結證稱: 「（問
      ：詳細情形如何？）我向東企銀行於85年借 500,000元，
      到88年又借 120,000元，那只是用我的名字去借錢的，還
      款是實際使用人還款，500,000元是楊榮哲借的，120,000
      元是丙○○借的，後來東企銀行通知我，我有通知兩造，
      原告說他有在付錢，被告我沒有見到人，所以不知道有無
      付款」、「（問: 後來土地被拍賣掉是否知情？有否通知
      兩造？）我知道被拍賣掉了，我有通知原告，還有通知被
      告的舅舅、阿姨，沒有見到被告」、「（提示卷所附東企
      銀行支出收入傳票，並問: 有何意見？）無意見，錢都是
      進入我的帳戶內，我將存摺、印章交給楊榮哲，由他去領
      取」、「（問: 是否有常常與楊榮哲在一起？）我們是同
      居，他在87年過世了」、「（問: 借了幾次 500,000元？
      ） 1次」等語（原審卷第75頁至第77頁）。該證人復在本
      院證稱：貸款的程序是我一個人去辦的，是楊榮哲叫我去
      借的，借來以後我匯給乙○○的老婆39萬多元，那是楊榮
      哲叫我去匯的，他告訴我那是之前欠乙○○的債務，其他
      的錢是楊榮哲用來處理其他債務；起先是我繳本息，是楊
      榮哲拿錢給我繳的，他過世後就沒錢繳了，因為乙○○的
      太太是保證人，怕被查封他們就接著繼續繳；後來500,00
      0 元繼續再展期，再增貸12萬元，是丙○○去借的，手續
      也是他去辦的，保證人也是他找的，我有去簽名等語。酌
      之證人甲○○為被上訴人父親楊榮哲之同居人，應不可能
      為不利於楊榮哲之證言，足認以證人甲○○名義向東企銀
      行所借貸之 500,000元，確係被上訴人父親楊榮哲所借無
      訛，被上訴人抗辯係上訴人所借云云，尚難為採。
（二）又於88年 9月間，以證人甲○○名義向東企銀行所借貸之
      500,000 元繼續展期，再增貸12萬元，因而合計借貸一筆
      620,000 元之借款，而借貸手續係由被上訴人以證人甲○
      ○名義辦理，並由被上訴人自覓保證人一節，業經證人甲
      ○○證述如上甚詳，並有借據在卷足稽。亦足見被上訴人
      並不否認前之 500,000元，係其父楊榮哲所借而加承受，
      並與其所借貸之120,000元，合計為一筆620,000元之借款
      。故被上訴人抗辯其僅係向甲○○借貸 120,000元云云，
      亦不足採信。另被上訴人抗辯向東企銀行所借貸之500,00
      0 元，一開始就由上訴人之妻楊許八與之帳戶轉帳繳納利
      息，足證該筆借款係上訴人所使用一節；雖東企銀行95年
      1月20日（95）東企銀武字第2號函附甲○○放款帳卡明細
      及東企銀行存摺存款取款條，顯示該借款迄87年12月止，
      2年間有5次係由上訴人之妻楊許八與之帳戶提款轉帳繳納
      利息，其餘則為現金櫃臺繳納，惟該 5次係以上訴人之妻
      楊許八與之帳戶提款繳納利息，並非為約定由帳戶直接轉
      帳繳納，且2年間僅有5次，已難據以證明被上訴人前揭抗
      辯屬實，況上情係在被上訴人88年9月承受合計為一筆620
      ,000元借款之前，亦無從證明88年9月之後之事實。
（三）再關於以證人甲○○名義向東企銀行所借貸之權利義務，
      業經證人甲○○證述：「那只是用我的名字去借錢的，還
      款是實際使用人還款」甚詳，是被上訴人以「受不當得利
      之人應為甲○○而非被上訴人」為辯，自無足採。本件貸
      款本息既應由被上訴人繳納，則上訴人自88年10月19日起
      至92年11月13日止所繳納之本息 517,862元，受利益人即
      應屬被上訴人無訛。從而，上訴人依不當得利之法律關係
      ，請求被上訴人返還其利益，為有理由。
（四）另系爭土地因被上訴人未按期清償前揭貸款本息，遭東企
      銀行於取得執行名義聲請強制執行拍賣，於94年 5月26日
      拍定，及系爭土地上訴人有 60%權利，系爭土地公告現值
      為 785,064元，均如前述。則被上訴人所辯「拍得之價金
      也剛好清償上訴人之借款，上訴人自無何損害之可言」云
      云，當無可採。而上訴人依民法第226條第1項債務不履行
      之法律關係，請求被上訴人賠償系爭土地公告現值 60%之
      損害計471,038元，亦有理由。
（五）綜上所述，上訴人之主張為可採，被上訴人之抗辯為無可
      取。從而，上訴人本於不當得利及債務不履行之法律關係
      ，請求被上訴人給付 988,900元，及自起訴狀繕本送達翌
      日起按法定利率計算之遲延利息，為有理由，應予准許。
      原審為上訴人敗訴之判決，尚有未洽。上訴意旨指摘原判
      決不當，求予廢棄改判，為有理由；爰由本院予以廢棄改
      判，如主文第2項所示。
五、本件事證已臻明確，兩造所為其他之主張，陳述並所提之證
    據，經審酌後，認均與本件之結論無礙，爰不一一論列，附
    此敘明。
據上論結，本件上訴為有理由，依民事訴訟法第 450條、第78條
，判決如主文。
中    華    民    國    95    年    10    月    20    日
                        審判長法  官  何方興
                              法  官  蔡勝雄
                              法  官  林德盛
以上正本係照原本作成。
本件不得上訴。
                              書記官  劉妙娘
中    華    民    國    95    年    10    月    20    日


司法院資訊處製作；財團法人民間司法改革基金會備份。
